【裁判字號】    88,上易,2902
【裁判日期】    890509
【裁判案由】    詐欺
【裁判全文】
臺灣高等法院臺中分院刑事判決                  八十八年度上易字第二九○二號
    上  訴  人  臺灣台中地方法院檢察署檢察官
    上  訴  人
    即  被  告  乙○○
    被      告  戊○○
    共      同
    選任辯護人 楊俊樂
右上訴人等因被告等詐欺案件，不服台灣台中地方法院八十八年度易字第六八五號中
華民國八十八年十月一日第一審判決（起訴案號：台灣台中地方法院檢察署八十七年
度偵字第一五三七六號），提起上訴，本院判決如左：
    主      文
上訴駁回。
    事      實
一、乙○○與丁○○因信仰一貫道宗教而認識，乙○○並認丁○○為乾女兒，其因知
    悉丁○○略有積蓄，乃自民國（下同）八十三年五月二十五日起至八十五年三月
    十日止，陸續向丁○○借貸款項合計新台幣（下同）二百零五萬元。乙○○嗣因
    資金週轉需求，竟基於為自己不法所有之意圖，於八十五年一月初，向丁○○謊
    稱其鍾姓親戚於台中縣新社鄉有一面積約二分之農地擬出售，並帶同丁○○至新
    社鄉偽指該農地位置，且向丁○○誆稱必須先支付部分價金始能辦理過戶事宜，
    致使丁○○不疑有他，因而交付合計七十五萬一千一百元給乙○○。嗣因乙○○
    所陸續向丁○○借貸之上開借款，未能依期返還，丁○○履經催討，並經查證，
    始知乙○○所稱鍾姓親戚之農地擬出售一節，並非真正，丁○○至此始查悉受騙
    。
二、案經告訴人丁○○訴請臺灣台中地方法院檢察署檢察官偵查起訴。
    理  由
壹、有罪部分：
  一、訊據被告乙○○矢口否認有上揭誆稱介紹出售農地而向告訴人丁○○詐騙土地
      買賣價款之犯行，並辯稱：伊從未向丁○○謊稱有鍾姓親戚位於台中縣新社鄉
      之農地擬出售，並帶同丁○○至新社鄉看地及收取部分價金之情事云云。惟查
      ：
      (一)被告乙○○右揭犯罪事實，業據告訴人丁○○於偵、審中指訴明確，核與證
        人丙○○○（即告訴人丁○○之母）及受託開車接送前去看地之證人己○○
        於本院審理中所證述，曾偕同被告乙○○及告訴人丁○○，同至新社鄉看地
        等情相符，且告訴人丁○○於發現受騙後，偕同證人廖水添、蔡瑞芳至被告
        乙○○家中商談二人間之債務糾紛處理事宜時，證人蔡瑞芳證實有談及買土
        地價金之事宜，而被告乙○○當時並未否認有代丁○○購地而收款之情事，
        且於告訴人丁○○及證人廖李和子代告訴人丁○○以電話向其催討款項時，
        自承與告訴人丁○○間尚有二、三百萬之債務，有告訴人丁○○所提出之電
        話錄音帶四捲（含譯文）在卷可證，被告乙○○所積欠告訴人丁○○之金額
        遠超過其於本院審理中所稱之借款數額，足認被告乙○○確有向告訴人丁○○收取購買農地之土地買賣價款之情事。
      (二)被告乙○○雖以證人丙○○○（告訴人丁○○之母）及證人己○○二人，就
        前去新社鄉看地之過程，所為證詞與告訴人丁○○所述不一為由，據以抗辯
        證人己○○所述伊曾帶告訴人丁○○至新社鄉看地一節並不實在云云。但查
        ，被告乙○○係於八十五年一月間，由證人己○○開車載送偕同告訴人丁○○及證人丙○○○一同至新社鄉看地，告訴人丁○○、證人己○○及證人丙○○○三人就此部分所為指述及證述均屬一致，至其餘搭車情形及上車地點
        部分，三人所述雖有部分出入，惟考量看地之八十五年一月間，至本案八十
        八年審理之時，業歷經三年餘，如非當時刻意記憶，自難要求當時在場之人
        於經過三年後，其各憑記憶所為之陳述均相一致而無出入之理，且證人己○○與被告乙○○間並無仇恨，當無任意攀誣之理，所為被告乙○○確曾帶告
        訴人丁○○至新社鄉看地之證言，應可採信，被告乙○○上開所辯，尚難為
        其有利之認定。
      (三)被告乙○○雖另謂告訴人丁○○未曾與地主謀面，亦未索閱相關土地資料，
        且經二年餘後始行發覺受騙，乃與常情不符云云。然查，告訴人丁○○為被
        告乙○○收為乾女兒，此為被告乙○○所不爭執，參以告訴人丁○○與被告
        乙○○間，復有前揭大量及長期之借貸金錢之往來，告訴人丁○○基於上開
        乾母女關係及平日對被告乙○○之信賴，對雙方金錢之往來，並未逐一取據
        以供日後為憑，尚與常情相符，被告乙○○上開所辯，亦非有據。
      (四)被告乙○○既自承並無親戚有位於台中縣新社鄉之農地託其出售，其於八十
        五年一月初，向告訴人丁○○謊稱鍾姓親戚之農地擬出售，並帶同告訴人丁○○至新社鄉偽指該出售農地位置，且向告訴人丁○○表示收取部分價金，
        致使告訴人丁○○陷於錯誤而交付合計七十五萬一千一百元之價金與其，被
        告乙○○顯有為自己不法所有之意圖，而施用詐術，致使告訴人丁○○陷於
        錯誤而交付財物之行為，事證明確，被告乙○○犯行堪予認定。
  二、核被告乙○○所為，係犯刑法第三百三十九條第一項之詐欺取財罪。此部份原
      審依刑法第三百三十九條第一項、罰金罰鍰提高標準條例第一條前段，審酌被
      告乙○○犯罪目的、手段在圖個人之不法利得、所詐得金錢之數額、告訴人所
      受損失程度、及被告乙○○犯後猶矢口否認犯行，且未與告訴人達成和解償還
      該款等一切情狀，量處有期徒刑四月，認事用法核無不合，被告乙○○上訴意
      旨仍執陳詞否認犯罪，惟被告乙○○有前揭之犯行，原審理由已詳加敘明，被
      告乙○○所辯不足採信，其上訴為無理由，另檢察官此部份上訴意旨請求從重
      量刑，惟原審此部份量刑已妥適，其上訴亦無理由，均應予於駁回。
貳、無罪部分：
  一、公訴意旨另以：被告乙○○與被告戊○○係夫妻關係，與告訴人丁○○因信仰
      一貫道宗教而認識。彼夫妻因知悉告訴人丁○○存有積蓄，竟共同意圖為自己
      不法之所有，自民國八十三年五月二十五日起至八十五年三月十日止，以友人
      需款孔急，且有房地契質押其手，不虞倒債等語，連續七次向告訴人丁○○訛
      借款項，合計詐得新台幣二百零五萬元。被告戊○○並與被告乙○○共犯前揭
      被告乙○○詐欺土地價金有罪部分。嗣於八十七年三月十四日，經告訴人催討
      ，二人始簽發被告乙○○名義、面額合計一百萬元本票二十張給告訴人丁○○
      收執，並謊稱本票已用罄，餘款容後補開等語，以茲搪塞。於同年月十八日下
      午二十一時三十分許，告訴人丁○○因察覺前揭被告乙○○所簽發之本票未載
      發票日，乃至被告乙○○住處要求補填發票日，惟遭被告戊○○將置放於桌上
      之二十張本票取走離去，嗣後數日則托詞本票在其子邱川于手中，俟其子返家
      即可歸還云云，之後彼夫妻乃否認有積欠告訴人丁○○上開借款債務，告訴人
      丁○○始知受騙云云，因認被告二人涉犯連續共同詐欺罪嫌。
  二、按犯罪事實，應依證據認定之，無證據不得推定其犯罪事實，又不能證明被告
      犯罪者，應為無罪之諭知，刑事訴訟法第一百五十四條、第三百零一條第一項
      定有明文。且認定事實所憑之證據，其為訴訟上之證明，須達於通常一般之人
      均不致有所懷疑，而得確信其為事實之程度者，始得據為有罪之認定，倘其證
      明尚未達到此一程度而有合理之懷疑存在時，尚難為有罪之認定基礎，最高法
      院七十六年台上字第四九八六號判例揭有上旨。而刑法上詐欺罪之成立，須行
      為人施用詐術，被害人因其詐術而陷於錯誤者（最高法院四十六年台上字第二
      六○號判例意旨參照），始足當之。
  三、公訴意旨認被告乙○○與被告戊○○共犯連續詐欺犯行，無非以右揭事實，業
      據告訴人丁○○所為指訴，及被告乙○○確有自告訴人丁○○處取得右揭款項
      而尚未清償，被告戊○○則取走右揭二十張本票未還，且均推諉借款事實為其
      論據。訊據被告乙○○固不否認確有自告訴人丁○○處取得右揭款項之事實，
      否認有何詐欺犯行，被告戊○○則否認有取走右揭二十張本票未還及與被告乙○○共同詐欺事實。經查：
      (一)被告乙○○部分：公訴人雖謂被告乙○○以其友人需款孔急，且有房地契質
        押其手，不虞倒債等語，連續七次向告訴人丁○○訛借款項。被告乙○○所
        辯伊僅係居中介紹告訴人丁○○借款與他人，並非伊所借貸云云，未據其提
        出實際借款之人之詳細年籍資料、地址以供本院傳喚調查，所辯非其所借貸
        云云，雖非可採，惟遍觀全卷，並無被告乙○○向告訴人丁○○借款時，有
        公訴人所指係以友人需款孔急，且有房地契質押其手，不虞倒債等語，而訛
        借款項之證據。另參酌被告乙○○向告訴人丁○○借貸款項次數高達七次，
        期間自八十三年五月二十五日起至八十五年三月十日止，長達近二年，被告
        乙○○果確以上揭謊言而向告訴人丁○○訛借款項，則告訴人丁○○應可輕
        易於初次借款到期時發現上開訛借情事而停止借貸，告訴人丁○○長期多次
        借款與被告乙○○，應係本於其與被告乙○○之乾母女關係及對被告乙○○
        之信賴，而屬民事糾紛，此部分既僅有告訴人丁○○單方之指述，而查無其
        他證據可資證明，揆諸上開規定及判例，本應為被告乙○○此部分無罪之諭
        知，惟公訴人認此部分與前揭被告乙○○有罪部分，有連續犯之裁判上一罪
        關係，原審不另為無罪之諭知，併予敘明，原審此部份判決，並無不合，檢
        察官上訴仍以被告乙○○與告訴人丁○○有共同宗教信仰，及有乾母女關係
        ，致使乙○○容易行詐得手，惟乙○○已否認施用詐術，且告訴人亦不能證
        明乙○○如何施用詐術，原審此部份之認定，尚無違誤，檢察官此部份上訴
        為無理由，應予駁回。
      (二)被告戊○○部分：公訴人雖謂被告夫妻二人，因知悉告訴人丁○○存有積蓄
        ，竟共同意圖為自己不法之所有，自民國八十三年五月二十五日起至八十五
        年三月十日止，以其友人需款孔急，且有房地契質押其手，不虞倒債等語，
        連續七次向告訴人丁○○訛借款項，計詐得新台幣二百零五萬元。惟查，被
        告戊○○固有於告訴人丁○○與被告乙○○商討債務解決時，取走桌上之右
        揭二十張本票未還之事實，惟告訴人丁○○自承上開金錢往來，均係被告乙○○向其借貸取款，被告戊○○並未參與，自難僅憑被告二人為夫妻，及被
        告戊○○有於告訴人丁○○與被告乙○○商討債務解決時，曾取走右揭二十
        張本票未還一節，遽認被告戊○○有與被告乙○○共同向告訴人丁○○詐得
        右揭借款款項之犯行。且被告乙○○前揭向告訴人詐得土地價金犯行，亦均
        係被告乙○○單獨向告訴人丁○○為之，此外復查無其他證據可資認定被告
       戊○○有與被告乙○○共犯之情事，原審為被告戊○○無罪之諭知。至被告
        戊○○取走右揭二十張本票未還一節，並無搶奪犯行，亦經公訴人不另為不
        起訴處分在卷，此部分亦應屬民事糾紛，併予敘明。原審此部份判決，並無
        不合，檢察官上訴意旨指摘被告戊○○與其妻乙○○有共同詐欺，惟查尚無
        確切證據可資證明，原審已於理由中詳加敘明，檢察官此部份上訴亦無理由
        ，應予駁回。
參、據上論斷，應依刑事訴訟法第三百六十八條，判決如主文。
本案經檢察官甲○○到庭執行職務。
中      華      民      國    八十九     年      五       月     九     日
                                  臺灣高等法院臺中分院刑事第三庭
                                        審判長法  官  方  艤  駐
                                              法  官  廖  柏  基
                                              法  官  劉  連  星
右正本證明與原本無異。
不得上訴。
                                              書記官  顏  子  良
中      華      民      國    八十九     年      五       月    十一    日
附錄論罪科刑法條  刑法第三百三十九條第一項
意圖為自己或第三人不法之所有，以詐術使人將本人或第三人之物交付者，處五年以
下有期徒刑、拘役或科或併科一千元以下罰金。
以前項方法得財產上不法之利益或使第三人得之者，亦同。
前二項之未遂犯罰之。
                                                                        Ｏ


司法院資訊處製作；財團法人民間司法改革基金會備份。
